最高法院刑事判決　　　　　　九十六年度台上字第一四四九號
上　訴　人　甲 ○ ○
選任辯護人　陳 宏 盈律師
上　訴　人　乙 ○ ○
　　　　　　丙○○○
共　　　同
選任辯護人　許 博 堯律師
上　訴　人　丁 ○ ○
上列上訴人等因違反政府採購法案件，不服台灣高等法院台中分
院中華民國九十二年八月十三日第二審判決（九十二年度上訴字
第一一二三號，起訴案號：台灣台中地方法院檢察署九十年度偵
字第一六一二四號），提起上訴，本院判決如下：
    主  文
原判決關於甲○○、乙○○、丙○○○、丁○○部分撤銷，發回
台灣高等法院台中分院。
    理  由
本件原判決認定上訴人甲○○係瑋展營造有限公司（下稱瑋展公
司）之實際負責人，民國八十九年四月間，甲○○明知瑋展公司
未在台中縣東勢鎮公所擇定東勢鎮沙連溪石圍橋下游緊急疏浚工
程（下稱系爭工程）之三家參加比價之營造公司之列，竟與被擇
定之誠嘉營造股份有限公司（下稱誠嘉公司）代表人即上訴人乙
○○、俊一營造有限公司（下稱俊一公司）代表人即上訴人丙○
○○，及帶春營造有限公司（下稱帶春公司）代表人即上訴人丁
○○共同基於意圖影響決標價格及獲取不當利益，以協議使廠商
不為價格競爭之犯意聯絡，由甲○○以誠嘉公司名義出價新台幣
（下同）二千五百四十萬元參與投標，並借用俊一公司名義出價
二千六百五十萬元、帶春公司名義出價二千六百萬元陪標，嗣系
爭工程在東勢鎮公所開標結果，因誠嘉公司、俊一公司及帶春公
司不為價格之競爭，而由以誠嘉公司名義投標之甲○○得標等情
，因而撤銷第一審諭知上訴人等均無罪部分之判決，改判均論處
上訴人等共同意圖影響決標價格及獲取不當利益，而以協議，使
廠商不為價格之競爭（甲○○為累犯）罪刑，固非無見。
惟查有罪判決書之事實記載，為適用法令之準據，法院應將依職
權認定之犯罪事實，翔實記載，然後於理由內逐一說明其憑以認
定之證據，並使事實認定與理由說明，互相適合，方為合法。而
按政府採購法第八十七條第四項（與九十一年二月六日修正前同
法之同條項內容相同）規定：「意圖影響決標價格或獲取不當利
益，而以契約、協議或其他方式之合意，使廠商不為投標或不為
價格之競爭者，處六月以上五年以下有期徒刑，得併科新台幣一
百萬元以下罰金。」之處罰，其所謂「使廠商不為投標或不為價
格之競爭」之「廠商」，係本罪行為之客體。如投標之廠商本無
投標之意思，僅為陪標而容許他人借用其名義或證件參加投標者
，因該廠商並非政府採購法第八十七條第四項規定之被害客體，
自不能以該罪相繩。故在九十一年二月六日政府採購法第八十七
條第五項修正公布，於同年月八日生效前，若行為人僅係單純借
用他人名義或證件參與投標之行為，則出借名義或證件之「廠商
」，本身既無參與投標或競價之意思，行為人自無使該「廠商」
不為投標或不為價格競爭決意之可言，尚不得依修正前之政府採
購法第八十七條第四項規定處罰。此觀政府採購法第一百零一條
第一款（與九十一年二月六日修正前之同條款內容相同）就機關
辦理採購，發現廠商有容許他人借用本人名義或證件參加投標者
，僅應將其事實及理由通知廠商，並附記如未提出異議者，將刊
登政府採購公報而已，對該借用他人名義、證件投標及容許他人
借用本人名義、證件參加投標者，並無科處刑罰之規定；另參以
九十一年二月六日修正之政府採購法第八十七條第五項增訂：「
意圖影響採購結果或獲取不當利益，而借用他人名義或證件投標
者，處三年以下有期徒刑，得併科新台幣一百萬元以下罰金。容
許他人借用本人名義或證件參加投標者，亦同。」之處罰，均足
徵九十一年二月六日修正前之政府採購法第八十七條第四項，並
未涵蓋廠商借牌陪標之行為在內甚明。經查：（一）原判決事實
欄僅籠統記載甲○○為爭取系爭工程，乃向乙○○借用誠嘉公司
名義參與投標，並向丙○○○、丁○○分別借用俊一公司、帶春
公司名義參與陪標，並由甲○○自行決定各家公司投標之價格，
而由最低價之誠嘉公司得標等情。對於乙○○、丙○○○、丁○
○是否自始即無以誠嘉公司、俊一公司、帶春公司名義參與系爭
工程投標之意願？甲○○究如何與乙○○、丙○○○、丁○○「
協議」，使彼等不為價格之競爭？均未具體記載，明確認定，本
院尚無從據為其適用法律當否之審認。（二）依原判決理由所敘
：１、乙○○辯稱：「伊與誠嘉公司並未參與投標，僅是純粹借
牌給甲○○…甲○○剛好至伊住處，看到桌上的標單，伊表示我
不要做…甲○○表示他要標看看…伊即將誠嘉公司名義出借」等
語（見原判決第五頁第七至十二行）；２、丙○○○供稱：因當
時俊一公司尚有其他工程在施工，沒有其他人力去承包系爭工程
，乃將俊一公司大小章交予乙○○、甲○○等方便渠等投標系爭
工程等語（見原判決第九頁倒數第六至七行）；３、丁○○辯稱
：「本件工程比價標單係鎮公所主動通知寄來的，伊收到標單時
，因當時手上工作很多，伊無意參加，甲○○表示伊想承包該項
工程，伊即將參與投標相關資料交付鍾某」等語（見原判決第五
頁第十三至十五行）。倘上情不虛，則乙○○、丙○○○、丁○
○似乎均無以誠嘉公司、俊一公司、帶春公司名義參與系爭工程
投標之意願，始同意甲○○借用各該公司名義參加投標、陪標。
如此，上訴人等所為，是否得依九十一年二月六日修正前之政府
採購法第八十七條第四項論處，即非無再予審究之餘地。上訴人
等上訴意旨指摘原判決關於上訴人等部分違背法令，尚非全無理
由，應認原判決該部分有撤銷發回更審之原因。
據上論結，應依刑事訴訟法第三百九十七條、第四百零一條，判
決如主文。
中　　華　　民　　國　九十六　年　　三　　月　二十二　日
                      最高法院刑事第八庭
                          審判長法官  陳　正　庸
                                法官  賴　忠　星
                                法官  林　開　任
                                法官  林　立　華
                                法官  孫　增　同
      本件正本證明與原本無異
                                      書  記  官
中　　華　　民　　國　九十六　年　　三　　月　二十八　日
                                                      Ｋ
